【裁判字號】    95,上易,1115
【裁判日期】    951222
【裁判案由】    竊佔
【裁判全文】
臺灣高等法院臺中分院刑事判決        95年度上易字第1115號
上  訴  人  臺灣彰化地方法院檢察署檢察官
被      告  戊○○
            己○○
共     同
選任辯護人  許盟志律師
上列上訴人因被告等人竊佔案件，不服臺灣彰化地方法院95年度
訴字第81號中華民國95年6月28日第一審判決(起訴案號：臺灣彰
化地方法院檢察署94年度偵字第444號)，提起上訴，本院判決如
下：
    主  文
原判決關於己○○部分撤銷。
己○○免訴。
其餘上訴駁回。
    理  由
一、公訴意旨略以：被告戊○○、己○○明知坐落彰化縣鹿港鎮
    ○○段295地號土地（重測前為鹿港鎮○市○○段907之1801
    地號）之所有權人為彰化縣政府，係屬國有土地，竟各基於
    意圖為自己不法利益之犯意，被告戊○○自民國84年間某日
    起；被告己○○則自87年間某日起，分別在上開國有土地上
    搭建鐵皮屋 （房屋門牌為彰化縣鹿港鎮東石里鹽埕巷3之30
    號、同巷3之10號），作為住家或放置帆布材料之用，被告2
    人即以此方式，竊佔該筆國有土地面積各達495.08及445.33
    平方公尺（詳如附圖所示Ａ、Ｂ所示之位置及面積），因認
    被告2人均涉有刑法第320條第2項之竊佔罪嫌。
二、訊據被告己○○、戊○○固均坦承確有占用坐落彰化縣鹿港
    鎮○○段段第295號土地中如附圖所示Ａ （被告己○○）、
    Ｂ（被告戊○○）之位置，並在其上搭建鐵皮屋使用等事實
    不諱，然均堅決否認涉有竊佔之犯行，均辯稱：伊等係分別
    向紀惠如（戊○○部分）、郭黃玉（己○○部分）受讓上開
    土地之承租耕作權，才在其上搭建鐵皮屋使用．紀惠如、郭
    黃玉均表示係黃開合法讓與其等上開土地之承租耕作權，是
    伊等一直深信係基於合法有償之讓渡合約，伊等應有權使用
    上開土地，並非竊佔等語。
三、按犯罪事實應依證據認定之，無證據不得認定犯罪事實；不
    能證明被告犯罪者，應諭知無罪之判決；又時效已完成者，
    應諭知免訴之判決，刑事訴訟法第154條第2項、第301條第1
    項、第302條第2款分別定有明文。次按刑法第320條第2項之
    竊佔罪，為即成犯，於其竊佔行為完成時犯罪即成立，以後
    之繼續竊佔乃狀態之繼續，而非行為之繼續，最高法院66年
    台上字第第3118號判例可資參照；再刑法第320條第2項之竊
    佔罪，行為人非但須基於故意，且須有不法之特定意圖（即
    為自己或第三人不法利益之意圖），而於無正當之權源下，
    佔用他人之不動產者，方成立竊佔罪。倘行為人主觀上並無
    不法利益之意圖時，縱佔有他人之不動產，亦僅能依民事訴
    訟途徑令佔用人返還所竊佔之土地及賠償相當於租金之損害
    ，尚難論以刑法之竊佔罪。經查：
  (一)黃開於75年1月1日起至80年12月31日止，曾向彰化縣政府承
    租彰化縣鹿港鎮○市○段628、629、630、631、632地號等5
    筆土地，此有彰化縣公有耕地租賃契約書附卷可查（見原審
    卷第38、39頁），而上開耕地租賃契約書雖記載黃開係承租
    菜市頭段628地號等5筆土地，然實際上黃開所佔有之土地，
    卻係暫編為菜市頭段000-0000、000-0000、000-0000、000-
    0000、000-0000、000-0000、000-0000、000-0000、000-00
    00、000-0000、000-0000等地號，業經彰化縣政府囑託彰化
    縣鹿港地政事務所於78年間實地測量後，暫編上開假地號在
    案，此有彰化縣縣有土地清查紀錄表及彰化縣鹿港地政事務
    所95年11月8日陸地二字第0950006838號函附卷可參 （見偵
    字第444號卷第188至198頁，本院卷第72頁），合先敘明。
  (二)而郭黃玉係於76年2月1日與黃開訂立契約，受讓黃開上開公
    有土地之耕作承租權；被告己○○再於77年3月9日與郭黃玉
    訂立契約，以新台幣（下同）34萬8000元受讓郭黃玉上開公
    有土地之耕作承租權等情，業據被告己○○供承在卷（見本
    院卷第24頁反面），並經證人郭黃玉、及為被告己○○及郭
    黃玉簽訂契約之代書乙○○於原審結證屬實（見原審卷第73
    、74、88頁），且有公有土地承租耕作權讓渡合約書在卷可
    憑（見原審卷第34至37、40至44頁）。又彰化縣鹿港地政事
    務所於 78年8月12日，前往上開土地實施測量時，上開菜市
    ○段000-0000地號，即由被告己○○佔有使用，亦有彰化縣
    縣有土地清查紀錄表在卷可查（見偵字第444號卷第189頁）
    ，足見被告己○○應自77年3月9日受讓後，或最遲於 78年8
    月12日即已佔有、使用上開土地。惟按最重本刑有期徒刑 3
    年以上10年未滿之罪，其追訴權時效為10年，95年7月1日實
    施前刑法第80條第1項第2款定有明文，刑法於95年7月1日修
    正公布實行後，有關該條款之追訴權時效即修改為20年，比
    較新、舊法之規定，以修正前之刑法較有利於被告己○○，
    依刑法第2條第1項前段之規定，有關追訴權之部分自應適用
    修正前之法律；次按刑法第320條第2項之竊佔罪，其法定最
    重本刑為5年有期徒刑，依修正前刑法第80條第1項第2 款之
    規定，其追訴權之時效為10年。而本件被告己○○既於77年
    3月9日或最遲於 78年8月12日，即已佔有、使用上開土地，
    雖其於87年間始在上開土地上興建鐵皮屋，然依上開判例說
    明，其於87年間興建鐵皮屋之行為，僅係佔有狀態之繼續，
    其佔有上開土地之起算日期應自77年3月9日或最遲自 78年8
    月12日起算，而檢察官係於 93年4月15日始受理丁○○之申
    告，始開始偵辦此案，距離被告己○○佔有上開土地之時間
    ，已逾16年或最少14年，揆諸上開說明，已超過10年之追訴
    時效，依法應為免訴之諭知。
  (三)至紀惠如則係於76年2月1日與黃開訂立契約，受讓黃開上開
    公有土地之耕作承租權；被告戊○○再於 83年8月26日與紀
    惠如訂立契約，以 115萬元受讓紀惠如上開公有土地之耕作
    承租權等情，業據被告戊○○供承在卷（見本院卷第24頁反
    面），並經證人紀惠如於原審、證人即為紀惠如及被告戊○
    ○書立契約書之代書丙○○於本院結證屬實（見原審卷第70
    、71頁，本院卷第61、62頁），且有讓渡書及公有土地承租
    耕作權讓渡合約書在卷可憑（見原審卷第29至37頁），是被
    告戊○○主觀上應係本於上開讓渡書之契約關係，而佔用、
    使用上開土地。雖被告戊○○於 83年8月26日與紀惠如簽訂
    契約時，黃開與彰化縣政府之租賃契約已於80年12月31日屆
    滿，然據證人丙○○於本院證稱：「（問：妳寫這張讓渡書
    時，雙方有無拿何資料給妳看？）是拿黃開轉讓給紀惠如的
    合約書給我看」、「（問：妳有無要求紀惠如拿出黃開向彰
    化縣政府承租的公有土地承租耕作權讓渡合約書？）我沒有
    要求紀惠如拿出黃開向彰化縣承租的公有土地承租耕作權讓
    渡合約書」、「（問：妳在幫紀慧如跟戊○○辦理承租時，
    紀惠如跟黃開的租賃期約是否屆滿）有看過，但是上面沒有
    寫租賃期間」、「（問：當時妳也沒有問紀惠如跟黃開的承
    租期限屆滿了沒有？）沒有。我當初就認為她們雙方同意就
    好了，我就幫他們寫」、「（問：妳的職業為何？）代書」
    、「（問：妳既然知道是公有土地，為何沒有依妳專業，問
    雙方讓渡之土地是有合約承租使用？）我想他們雙方合意就
    好了，所以我也沒有深入再問他們」等語，以具有專業知識
    的代書，均未注意被告戊○○簽訂契約時黃開與彰化縣政府
    之租賃契約是否已屆滿，又如何苛求被告戊○○，況被告戊
    ○○若確知紀惠如並無讓渡之權利，又何庸找尋代書代辦契
    約，及花費 115萬元之高價，向紀惠如受讓上開公有土地之
    承租耕作權，足徵被告戊○○辯稱其並無竊佔之故意，應堪
    採信。
四、原審疏未審究上情，而為被告己○○無罪之諭知，即有未洽
    ，公訴人上訴意旨以：被告己○○既知黃開之租賃期限僅至
    80年12月31日，其後即無合法之佔有權源，故被告己○○後
    續佔有、使用上開土地，主觀上自有竊佔之意圖等語，指摘
    原判決不當，雖無理由（亦即未審酌被告己○○後續之佔有
    ，僅係狀態之繼續），但原判決就被告己○○之部分，既有
    上開可議之處，自應由本院將此部分撤銷改判，另諭知被告
    己○○免訴之判決。原審就被告戊○○部分，以無積極證據
    足以證明其有竊佔之不法意圖，而為無罪之諭知，認事用法
    核無違誤，公訴人上訴意旨以：被告戊○○與紀惠如簽訂契
    約書，黃開與彰化縣政府之租賃期限已屆滿 2年餘，則其仍
    與無權利之紀惠如簽訂契約，當然無合法之佔有權源，其後
    續佔有、使用上開土地主觀上自有竊佔之意圖等語，指摘原
    判決不當，為無理由，應予駁回。
據上論結，應依刑事訴訟法第368條、第369條第1項前段、第364
、第302第2款，刑法第2條第1項前段，判決如主文。
本案經檢察官甲○○到庭執行職務。
中    華    民    國    95    年    12    月    22    日
               刑事第十庭  審判長法  官  林  照  明
                                 法  官  李  平  勳
                                 法  官  蔡  名  曜
上列正本證明與原本無異。
不得上訴。
                                 書記官  劉  恒  宏
中    華    民    國    95    年    12    月    26    日
                                                      Ｒ


司法院資訊處製作；財團法人民間司法改革基金會備份。
